【裁判字號】    90,訴,1586
【裁判日期】    920226
【裁判案由】    偽造文書等
【裁判全文】
臺灣板橋地方法院刑事判決                          九十年度訴字第一五八六號
    公  訴  人  臺灣板橋地方法院檢察署檢察官
    被      告  甲○○○
    選任辯護人  翁顯杰
右列被告因偽造文書等案件，經檢察官提起公訴（九十年度偵字第九九八三號），本
院判決如左：
    主  文
甲○○○連續行使偽造私文書，足以生損害於他人，處有期徒刑拾月。
    事  實
一、緣丁○○（原名葉國銘）於民國八十八年五月五日，在臺北縣三重市○○街二二
    八巷四號一樓之工廠內，自任會首，召集互助會，約定會期自是日起至八十九年
    九月二十日止（八十八年五月五日僅收會首錢，同年六月五日第一次開標），會
    員連會首共計四十七會，每月五日在前揭地址開標，每年三月二十日、六月二十
    日、九月二十日、十二月二十日各加標一次，兩標以上者，另一會須等會期過半
    後，方可再標，每會新臺幣（下同）二萬元，採標金由會款扣除之內標方式標會
    ，活會會員每次須繳納金額二萬元扣除標金後之會款，死會會員每期分別繳納二
    萬元與會首，再由會首轉交得標人。
二、甲○○○（原名施許義錦）基於意圖為自己不法所有及行使偽造準私文書之概括
    犯意，明知丙○○、許湘玲、乙○○（會單上記載為施雅亭）均無意參與丁○○
    擔任會首之前揭互助會，竟未得丙○○、許湘玲、乙○○同意，即於八十八年五
    月間，佯向丁○○聲稱丙○○、許湘玲、乙○○欲各參與一會，且已委託甲○○○全權處理互助會一切事宜，使丁○○不疑有詐，因而允許丙○○、許湘玲、乙○○各參與一會。甲○○○嗣於八十八年七月五日第三會開標前一日，在臺北縣
    三重市○○○路○段三三巷四三號二樓住處，偽造載有丙○○簽名及五千三百元
    標息之標單後，於八十八年七月五日持之前往丁○○前揭工廠向到場競標之會員
    行使之而得標，使丙○○受有遭追索死會會款之危險而足以生損害於丙○○，並
    使不知情之活會會員均誤認係丙○○得標願負擔死會會款而交付該次會款與丁○○，由丁○○轉交會款與甲○○○，甲○○○因之詐得會款六十萬二千七百元｛
    計算方式係（標金二萬元減去該次標息五千三百元為一萬四千七百元）乘以受騙
    之活會人數四十一人（四十七會中，須扣除會首及第一會死會會員各一會、甲○○○以自己名義跟一會並於第二會得標、被冒名的丙○○、許湘玲、乙○○各一
    會，計六會，故共有受騙之活會會員四十一人）為六十萬二千七百元｝。復於八
    十八年九月五日第五會開標前，承續同前犯意，因積欠丁○○其他債務，以電話
    告知丁○○之配偶蕭美月，擬標取乙○○之會款以抵償，遂告知蕭美月代為填載
    乙○○之標單以競標，資利用不知情之蕭美月在臺北縣三重市○○街二二八巷四
    號一樓之工廠內，偽造載有乙○○簽名及四千元標息之標單後，由蕭美月持向到
    場競標之會員行使之而得標，亦足使乙○○受有遭追索死會會款危險之損害，並
    使不知情之活會會員均誤認係乙○○得標而交付該次會款，甲○○○因之詐得會
    款六十四萬元｛計算方式為：該次活會會款（標金二萬元減去該次標息四千元為
    一萬六千元）乘以受騙之活會人數四十人（四十七會中，須扣除會首及第一會死
    會會員各一會、甲○○○以自己名義跟一會並於第二會得標、第四會死會會員一
    會，被冒名的丙○○、許湘玲、乙○○各一會，共計七會，故共有受騙之活會會
    員四十人）為六十四萬元｝。嗣因甲○○○自八十八年十月間起，未繳交丙○○
    之死會會款，經丁○○向丙○○提起民事訴訟催討死會會款，丙○○告知並無參
    與互助會一事，丁○○始知悉上情。
    理  由
一、訊據被告甲○○○固坦認未經丙○○、許湘玲、乙○○同意，逕以渠等名義參與
    丁○○所召集前揭互助會各一會，嗣於前揭時地偽造載有丙○○姓名、標息之標
    單競標得款之事實不諱，惟否認有何偽造乙○○名義標單及詐欺取財犯行，辯稱
    ：是丁○○要伊多參加幾會，所以伊以自己名義跟一會，以丙○○、許湘玲、乙○○名義各跟一會，伊並未偽造乙○○名義標單，是因伊欠丁○○錢，丁○○要
    伊將乙○○的會標起來還，所以伊同意丁○○寫乙○○名義的標單，且伊也沒有
    收到乙○○部分得標的會款，是九二一地震後生意不好，自己起的會又被別人倒
    會，經濟困窘才未再付會款，伊無詐欺故意云云。然查：
(一)、被告於右揭時地，未經丙○○同意，即以丙○○名義參與互助會一會，嗣則偽造
    載有丙○○姓名、標息之標單，參與競標得款並取得如事實欄所載之活會款等情
    ，業經被告供認在卷，與告訴人丁○○於偵查、本院調查中指稱：被告於八十八
    年七月五日第三會時，持丙○○名義標單參與競標得款，渠民事部分告過丙○○
    ，但丙○○不知道此事等語（見偵查卷宗第五十七頁、本院九十一年九月二十六
    日訊問筆錄），證人丙○○於本院調查中證稱：渠係遭冒標等語（見本院九十年
    十二月十三日訊問筆錄），均核無不合，此外，並有丁○○於偵查中所提出互助
    會單及被告於八十八年七月五日以丙○○名義競標得款後，簽收會款之收據各一
    紙附卷可稽（見偵查卷宗第六頁）。是被告偽造並行使丙○○標單標取會款之事
    實堪以認定。
(二)、又乙○○並未參與丁○○所起之前開互助會乙節，已經證人乙○○於本院調查時
    供陳甚明（見本院九十年十二月十三日訊問筆錄），復據被告供認不諱，核與告
    訴人丁○○於檢察官九十年三月三十日偵查中指陳：其前幾天去找乙○○（筆錄
    誤記載為施雅玲）後，乙○○說那是她媽媽的事，與她無關等語相符（見偵查卷
    宗第三十五頁背面）。足見被告亦未經乙○○同意即擅自冒用其名義參與前開互
    助會無疑。再被告因積欠告訴人丁○○會款等債務，乃於右開互助會八十八年九
    月五日第五會開標前，以電話聯繫丁○○之配偶蕭美月，告知蕭美月得標取乙○○之會，以得標會款清償所積欠之欠款，而使蕭美月因之填載有乙○○簽名及四
    千元標息之標單後，持向到場競標之會員行使而得標，並使活會會員交付如事實
    欄所載之活會款等事實，除據告訴人丁○○指陳甚明外，並經證人蕭美月於本院
    調查中證述在卷（本院九十一年五月三十日訊問筆錄），並為被告所是認（見前
    開同日筆錄），此外並有被告自承其所簽具之八十八年九月五日會款簽收收據乙
    紙在卷可憑（偵查卷第四頁）。則被告偽造並行使乙○○名義標單標取會款之事
    實，亦堪認定。至告訴人丁○○固於本院九十一年五月八日及九十一年九月二十
    六日調查中雖指稱：乙○○的標單是被告委託其寫的，其在標單上記載標息四千
    元云云，惟此與證人蕭美月及被告前開一致供述不符，爰難遽謂該標單係丁○○
    所製作者，附此說明。
(三)、至被告雖以前詞置辯，惟：
(1)、被告向丁○○稱丙○○、許湘玲、乙○○欲各參與一會，並稱此三人均有工作能
    力，能負擔會款，且均委託其全權處理互助會事宜，丁○○始因之允許丙○○、
    許湘玲、乙○○各參與一會等情，業據告訴人丁○○迭於偵查、本院調查中指訴
    甚明（見偵查卷宗第二十五頁、本院九十一年五月八日訊問筆錄）；另證人即告
    訴人之妻蕭美月於本院調查中亦證稱：被告入會是拜託來的，當時她經濟有困難
    ，被告說她弟弟、妹妹、女兒都想跟會，但渠不知道到是被告用他們的名義跟會
    ，或他們本人願意跟會，之前這個會都是渠在處理，後來渠先生跟渠一起處理，
    所以渠瞭解起會時的狀況，被告說知道渠不會倒會，所以找她弟弟、妹妹、女兒
    名字來跟渠的會，剛開始渠知道被告經濟狀況不好，常跟朋友週轉錢，所以不同
    意，後來是因為看在大家都是老朋友才讓她跟，．．第一次是被告自己得標，第
    二次就說是她弟弟丙○○買機器缺錢要標，第三次是丁○○要被告還錢，被告沒
    錢，所以打電話要渠直接用乙○○名義標下來，錢就拿來還，剩下的拿來付會款
    ；因為我們有互相跟會，要起會時確實有主動問被告要不要跟會，那時知道被告
    經濟狀況有問題，但被告是說她弟弟、妹妹、女兒要跟，而且說他們經濟狀況沒
    問題，都有工作有收入，跟得起會，所以才讓她及她弟弟、妹妹、女兒跟會等情
    綦詳（見本院九十一年五月三十日訊問筆錄），而質諸被告就證人蕭美月前開證
    詞並無異詞（詳前開同日訊問筆錄）；再參佐被告於本院調查中所自承：至於我
    女兒乙○○部分也沒有經過他同意，但因為當時乙○○在打工，工錢交給我，我
    要幫他存錢，所以用乙○○自己名字參加互助會，我也打算得標錢也會交給乙○○等語（本院九十一年九月九日訊問筆錄），足見被告所稱係告訴人要伊多參與
    數會，要伊以不同人名義跟會云云，尚與事實不符，難以採信。故應係被告確為
    能多加入前開互助會數會，而自行向告訴人偽稱其弟、妹及女兒亦欲入會，而使
    告訴人丁○○不疑，允以入會甚明。而告訴人丁○○及其配偶蕭美月既不知乙○○部分係遭被告偽冒入會，則蕭美月於前開所述，依被告委託填載乙○○標單並
    持以競標之行為，容係遭被告利用者，亦當無疑。
(2)、至被告所辯以乙○○名義所標取之會款，係用以抵償積欠丁○○之債務乙節，雖
    告訴人丁○○於本院審理中否認其事，並稱該會款亦已交付被告，並提出前引被
    告八十八年九月五日立具之收據為憑。然經核諸告訴人丁○○於本院調查中就被
    告所陳述：「．．八十八年九月五日我以乙○○名義得標，標息四千元，得款六
    十五萬六百元，該會我沒有到場，我請告訴人幫我寫，因為我欠他的錢，告訴人
    叫我標起來還他，我才叫他用乙○○名義得標」等語自承屬實（本院九十一年五
    月八日訊問筆錄），及前引證人蕭美月所證：第三次是丁○○要被告還錢，被告
    沒錢，所以打電話要渠直接用乙○○名義標下來，錢就拿來還，剩下的拿來付會
    款等情，顯見告訴人丁○○及證人蕭美月均不否認標取乙○○名義之會款，係為
    用以清償被告所積欠渠等之其他債務乙事，則渠二人既已依與被告之協議，標取
    乙○○名義之會，焉有無故將所收取之會款交付被告之理？況告訴人丁○○於本
    院九十一年四月二十二日調查中已陳稱：（問：總共收受施振江的票多少張？何
    時收受？）我收了七張大約是在第三次以證人乙○○名義在八十八年九月五日得
    標後三天開給我的，八十八年十月十日二十二萬一千元的支票，是我跟被告的會
    ，被告開給我四張支票，在我得標時（八十八年十月五日）一起交給我，其中的
    一張沒有兌現，但其他三張有兌現」等語甚明，足見被告曾於八十八年十月五日
    告訴人參與被告另行召集互助會得標時，開立四張支票用以支付告訴人得標之會
    款，該四張支票，容與被告於八十八年九月五日標取乙○○名義之會款前所負債
    務無涉。是告訴人於本院九十一年九月二十六日調查中翻稱：該次乙○○得標的
    會錢我有交給被告，但被告欠我的會錢還是沒給，後來被告才一次開四張支票給
    我云云，自與其前詞互歧，難以遽採。是此部分固以被告之辯解較為可信。但此
    僅屬該次所標取之會款，被告如何使用之問題，被告既立具表示簽收到該次會款
    ，茲如前述，仍無卸於其向不知情之活會會員詐取活會款之行為。
(3)、再者，觀諸前揭互助會會單上明載「兩標以上者另一會須等過半後才可再標。」
    字樣，有互助會單一紙在卷可稽，其規範意旨在避免同一會員連續得標後即不支
    付死會會款之風險。被告除以自己名義參與一會，於第二會旋即參與競標得款外
    ，更冒用丙○○、乙○○之名各參與一會，並向丁○○佯稱丙○○需用錢，及告
    知丁○○之妻蕭美月允其代填乙○○名義標單競標，得款將用以償還積欠丁○○
    之債務，使丁○○因之陷於錯誤，允許被告於第二會得標後，在會期尚未過半之
    情況下，即再持丙○○名義標單於第三會復參加競標得款，及於第五會利用不知
    情之蕭美月持乙○○名義參與競標得款，而取得第三、五會會款，嗣被告自第六
    會開始，果即停繳死會會款，被告於冒名競標得款時，應有不法所有意圖甚明，
    被告前揭辯稱無詐欺故意云云，亦無足採。
(三)、此外被告偽造丙○○名義之標單，及利用不知情之蕭美月偽造乙○○名義標單標
    取互助會，既使其他活會會員誤認確有願負擔標息者，而陷於錯誤給付會款，並
    使丙○○、乙○○受有遭追索死會會款之危險，自足生損害於丙○○、乙○○及
    其他活會會員。綜上所述，被告行使偽造標單競標，詐欺活會會員得款之犯行，
    事證明確，足以認定。
二、按民間互助會會員於得標後，均有按期繳納死會會款之義務，且會員以自己及冒
    用他人名義跟會者，嗣冒名得標時，因其自己本身及遭其冒用名義者，並無受詐
    欺可言，故會員冒名得標者，詐欺所得之款項，應僅限於其他受騙不知情活會會
    員所繳納之會款。又互助會之標單上記載會員之投標金額及投標者為何人，係表
    示一定用意之證明。依刑法第二百二十條第一項規定，應以私文書論。查被告甲○○○冒用丙○○、乙○○名義，先後於第三、五會分持偽造之丙○○名義標單
    及利用不知情之蕭美月偽造乙○○名義標單之託標方式，向在場會員行使丙○○
    、乙○○名義標單而冒名競標得款，足生損害於丙○○、乙○○，並使不知情之
    活會會員陷於錯誤交付會款，核其此部份所為，係犯刑法第二百十六條、第二百
    二十條第一項、第二百十條之行使偽造準私文書罪及第三百三十九條第一項之詐
    欺取財罪。其利用不知情之蕭美月偽造第五會之乙○○名義標單，及委由蕭美月
    於第五會向在場會員行使偽造之乙○○名義標單競標，均為間接正犯。其偽造丙○○、乙○○簽名及填寫標金於標單上再持以行使，偽造署押係偽造標單準私文
    書之部分行為，應被偽造準私文書罪吸收，而其偽造準私文書之低度行為，應為
    行使之高度行為所吸收，應僅論以行使偽造準私文書罪。至其先後二次分別冒用
    丙○○、乙○○名義得標，使各該次會期多數活會會員受騙而交付會款，均係一
    行為侵害數法益，觸犯數詐欺罪名之想像競合犯，均應從一重處斷。被告先後二
    次行使偽造標單準私文書及詐欺取財犯行，均時間緊接、所犯構成要件相同，應
    係基於概括犯意為之，為連續犯，均應以一罪論，並各加重其刑。其所犯詐欺取
    財與行使偽造準私文書二罪間，具有方法、結果之牽連關係，為裁判上一罪，應
    從一重之行使偽造準私文書罪處斷。爰審酌被告之犯罪動機、目的、手段、智識
    程度、犯罪所生之損害及犯罪後迄今雖已與告訴人達成調解，有調解書一紙附卷
    ，然依調解內容須待九十二年三月起，始按月分期清償等一切情狀，量處如主文
    所示之刑，以示儆懲。
三、被告冒用丙○○、乙○○名義參與第三、五會競標時之二紙偽造標單，業已丟棄
之情，經被告及丁○○供陳在卷（見本院九十一年四月二十二日、同年五月八日
    訊問筆錄），是該等標單上偽造之丙○○、乙○○名義署押，爰不予宣告沒收，
    併此敘明。
四、另被告告知丁○○之妻蕭美月，以乙○○名義競標用以清償積欠丁○○欠款，而
    利用不知情之蕭美月偽造乙○○名義標單，持之參與第五會競標，並使該次會期
    不知情活會會員均誤認係乙○○得標願負擔死會會款，而交付該次會款與丁○○
    轉交被告，被告因而詐得該次會款之行使偽造準私文書及詐欺取財事實部分，雖
    未據公訴人起訴，然與前揭起訴論罪之詐欺取財及行使偽造標單準私文書罪部分
    ，具有連續犯之裁判上一罪關係，本院自得一併審理，附此敘明。
五、又被告以自己及冒用丙○○、許湘玲、乙○○名義跟會，嗣冒名得標時，因其自
    己本身及遭其冒用名義者，並無受詐欺可言，故詐欺所得之款項，應僅限於其他
    受騙不知情活會會員所繳納之會款。從而，被告冒用丙○○、乙○○名義分於第
    三、五會，以五千三百元、四千元競標得款，詐欺所得款項應分為六十萬二千七
    百元及六十四萬元，已詳如事實欄所述。公訴人認被告偽造丙○○名義競標得款
    ，因之詐得六十一萬七千四百元部分，容有誤會，併此敘明。
據上論斷，應依刑事訴訟法第二百九十九條第一項前段，刑法第五十六條、第二百十
六條、第二百十條、第二百二十條第一項、第三百三十九條第一項、第五十五條，罰
金罰鍰提高標準條例第一條前段，判決如主文。
本案經檢察官許景森到庭執行職務。
中      華      民      國    九十二    年      二      月    二十六    日
                                  臺灣板橋地方法院刑事第四庭
                                      審判長法  官  許仕楓
                                            法  官  談  虎
                                            法  官  陳明偉
右正本證明與原本無異。
如不服本判決，應於判決送達後十日內，向本院提出上訴狀。
                                            書記官  呂妍旻
中      華      民      國    九十二    年      二      月    二十七    日


司法院資訊處製作；財團法人民間司法改革基金會備份。
